【裁判字號】    92,台上,6083
【裁判日期】    921030
【裁判案由】    違反公職人員選舉罷免法
【裁判全文】
最高法院刑事判決                              九十二年度台上字第六０八三號
    上   訴   人  台灣高等法院台中分院檢察署檢察官
    上訴人即被告  乙○○
                  丙○○
                  甲○○
    共        同
    選 任辯護 人  王炳輝律師
                  劉佳田律師
右上訴人等因被告等違反公職人員選舉罷免法案件，不服台灣高等法院台中分院中華
民國九十二年三月二十七日第二審判決（九十二年度上訴字第一０四號，起訴案號：
台灣台中地方法院檢察署九十一年度選偵字第三六、五三號），提起上訴，本院判決
如左：
    主  文
原判決撤銷，發回台灣高等法院台中分院。
    理  由
本件原判決認定上訴人乙○○為台中市議會第十五屆議員選舉平地原住民候選人，為
達勝選目的，與上訴人即其妻丙○○、其妹甲○○及友人蘇秀妹、譚田秋美、涂水生
、柯美珠，及原判決附表所示之人，共同基於虛報戶籍遷入台中市乙○○選區以妨害
投票正確性之犯意聯絡，先由乙○○、丙○○及甲○○於民國九十年六、七月間，相
偕至台東縣卑南鄉同屬魯凱族之原住民親友處；或由乙○○尋得散居於桃園縣或台中
縣之原住民親友，向實際居住於該外縣市之魯凱族親友拉票，請求其等虛報遷入戶籍
至台中市乙○○選區，以取得投票權並投票給乙○○，俾使乙○○得以當選，經徵得
該外縣市魯凱族親友之首肯後，遂由乙○○、丙○○、譚田秋美、蘇秀妹、柯美珠提
供渠等位於台中市之戶籍、涂水生提供其不知情之妻巴良香之台中市戶籍，由遷籍者
提供所需證件，陸續自同年七月間起，或由設籍者自行辦理遷入戶籍手續，或由乙○
○代辦將原判決附表三所示之人，遷入台中市○區○○○街五十八號四樓（即蘇秀妹
之戶籍）；或由丙○○代辦將原判決附表一、二、四、五所示之人，虛報遷入同市○
○區○○里○○○路二一０巷六號四樓之二（為丙○○之戶籍）、同市南屯區春社里
春社東巷十三號（為譚田秋美之戶籍）、同市○○區○○里○○路○段四八八巷十一
號（為巴良香之戶籍）、同市○○區○○路二五九號四樓之五（為柯美珠之戶籍）（
遷入者之姓名及遷入之時間、地址詳如原判決附表一至五所示），然附表所示之人實
際上並未居住該址而無居住之事實，復因台中市西屯區、南屯區及東區戶政事務所該
管公務員於實質審查後未發覺，而將該等不實戶籍遷入之事項登載於戶籍記事及選舉
人名冊並經公告確定，使如原判決附表一至五之人取得投票權，並於九十一年一月二
十六日投票日前往投票，而使投票發生不正確之結果等情。因而撤銷第一審所為科刑
之判決，改判仍論處乙○○、丙○○、甲○○共同以非法之方法，使投票發生不正確
之結果罪刑（依序分處有期徒刑六月、四月及三月，如易科罰金均以三百元折算一日
，丙○○、甲○○均緩刑二年）。固非無見。
惟查：(一)、原判決於理由內係以乙○○、甲○○於法務部調查局中部地區機動工作組
（下稱中機組）調查時之自白為乙○○、丙○○及甲○○三人確有本件犯行論據之一
。然乙○○於第一審調查時供稱當天係投票日，伊急於知道選情，他們（指調查人員
）說如伊不配合，就不讓伊出去，在調查站伊很緊張、惶恐，他們（指調查人員）一
直逼供，並表示伊若不合作，不讓伊出來，伊才（在筆錄上）簽名等語。而甲○○於
原審調查時亦稱：「當時警察將我們載到調查站訊問筆錄，我們心裡相當害怕，若我
們不承認，就不讓我們走，該筆錄並不確實」等語（見一審卷第三十七頁、第二一０
頁，原審卷第七十三頁）。彼等對於中機組調查時所為自白已提出非任意性之抗辯。
原判決理由係以證人郭以魯、蔡健榮於原審調查時之供證，乃認乙○○、甲○○二人
上開關於渠等於中機組調查時遭不法取供之抗辯，不足採信。然觀諸上開二證人係就
查獲當天檢察官於現場指揮偵辦之情形為說明（見原判決第七、八頁），其中郭以魯
並證稱詢問當時均有全程錄音、錄影，且主任檢察官在場坐鎮，不可能有不法取供情
事等語，而郭以魯既已坦承查獲當時伊未在現場屬實（見原審卷第八十六頁），其如
何得知檢察官於現場查獲情形？實不無可疑，原審對此未加釐清，遽採其供證為論據
，已嫌速斷。再依乙○○、甲○○二人於中機組調查筆錄所載，上開二證人並非負責
詢問、製作該筆錄或當時在場之人，如何得知溫、曾二人未遭不法取供？亦非無疑（
見選偵二五號影印卷第六十六至七十七頁、第一九七至一九九頁）。且其詢問既經全
程錄音、錄影，則上開非任意性之抗辯是否可採，自有加以調取，並勘驗其內容，以
資調查審認必要。原審未遑為該調查，徒以上開二證人之供證，乃將乙○○、甲○○
上開自白非任意性之抗辯，予以摒棄不採，所為證據調查職責仍嫌未盡。(二)、依原判
決認定之事實，其附表五所載「溫仁瑞」亦屬本件虛報戶籍遷入，而與乙○○、丙○
○及甲○○共同以非法方法，使投票生不正確結果之共犯之一。然稽諸卷證，本件選
舉人名冊內並無「溫仁瑞」其人，亦無溫仁瑞之相關供述可考，則其戶籍遷移之動機
、目的為何？及已否前往投票，致使生不正確之結果？均屬不明，原判決就該部分併
予論罪，應有認定事實不依證據之違法。且該部分未經檢察官起訴在內，原判決一併
加以審究，然未說明其理由，亦屬理由不備。(三)、原判決於理由內係以乙○○、丙○
○及甲○○就陳萬順部分，雖有將其戶籍虛偽遷入台中市○○區○○里○○○路二一
０巷六號四樓之二，因該陳萬順係台中市第十五屆區域議員選舉權人，並非平地原住
民議員之選舉權人，是陳某縱有前往投票，亦不致使平地原住民議員選舉票數發生不
正確之結果，因認該部分不成立犯罪，並說明不另為無罪之諭知。然此舉是否足使該
次「區域議員」選舉之票數生不正確結果？如是，乙○○、丙○○、甲○○與陳萬順
既有以虛報戶籍遷入之非法方法，使投票生不正確結果之犯意及行為，而其結果亦確
使投票生不正確情形，此部分起訴事實，能否謂無成立刑法第一百四十六條第一項之
妨害投票正確罪餘地？似非無疑。原判決對此未加說明論斷，尚嫌理由不備。是檢察
官與乙○○、丙○○、甲○○上訴意旨，俱指原判決違背法令，尚非全無理由，應認
原判決有撤銷發回更審之原因。原判決不另諭知無罪部分，基於審判不可分之原則，
併予發回。
據上論結，應依刑事訴訟法第三百九十七條、第四百零一條，判決如主文。
中      華      民      國    九十二    年      十      月     三十     日
                              最高法院刑事第十二庭
                                  審判長法官  張  淳  淙
                                        法官  謝  俊  雄
                                        法官  蘇  振  堂
                                        法官  張  春  福
                                        法官  呂  丹  玉
      右正本證明與原本無異
                                              書  記  官
中      華      民      國    九十二    年     十一     月      六      日


司法院資訊處製作；財團法人民間司法改革基金會備份。
